【裁判字號】    98,上重更(五),69
【裁判日期】    981203
【裁判案由】    殺人
【裁判全文】
臺灣高等法院臺南分院刑事判決    98年度上重更(五)字第69號
上  訴  人  臺灣臺南地方法院檢察署檢察官
上  訴  人  乙○○
即  被  告
                    現於臺灣臺南看守所羈押中
選任辯護人  扶助律師  許世
上列上訴人因被告殺人案件，不服臺灣臺南地方法院93年度重訴
字第15號中華民國94年8月18日第一審判決（起訴案號：臺灣臺
南地方法院檢察署93年度偵字第5492號），提起上訴，經判決後
，由最高法院第五次發回更審，本院判決如下：
    主  文
原判決關於乙○○殺人暨其定應執行刑部分，均撤銷。
乙○○共同殺人，處無期徒刑，褫奪公權終身；扣案武士刀、小
武士刀、西瓜刀各壹把，均沒收。
    事  實
一、乙○○、王平元、庚○○及丁○○4 人係朋友關係，於民國
    93年5月20日下午5時許在臺南市○○路○路邊攤飲酒，席間
    王平元談及日前與臺南市○○路某電子遊戲場有怨隙，渠等
    便相約由乙○○騎乘車牌ZWI-898號輕型機車搭載不知情之
    丁○○、庚○○騎乘車牌WHJ-668號輕型機車搭載王平元，
    先至庚○○位於臺南市○區○○路27巷26弄41號住處取出小
    武士刀、西瓜刀及武士刀各1把（其中武士刀係槍砲彈藥刀
    械管制條例所列管，未經許可不得持有之刀械），乙○○、
    王平元及庚○○3人即共同謀議攜帶上開刀械，欲前往該電
    子遊戲場談判（未經許可，於夜間在道路公共場所攜帶武士
    刀部分，均已判決確定）。
二、嗣渠等騎乘機車行經臺南市○○路○段臺南市立體育場門口
    時，適施凱騰與友人丙○○觀賞職業棒球比賽結束，分別騎
    乘機車沿上開路段欲返家，而與乙○○騎乘之機車併排行駛
    ，其間施凱騰向乙○○望了一眼，乙○○竟以施凱騰騎乘機
    車併行時以眼睛瞪瞄為由，於當日晚間10時19分許，在臺南
    市○○路○段117號與府連路交岔路口處，趁施凱騰停等紅燈
    之際，與王平元、庚○○共同基於殺人之犯意聯絡，先由乙○○以台語質問施凱騰「看什小」，並將施凱騰之安全帽撥
    掉，再共同與王平元、庚○○徒手毆打施凱騰之臉部、手部
    ，致施凱騰受有口部及左手多處瘀傷，且乙○○與王平元、
    庚○○3人均明知使用上開攜帶之銳利刀械，砍殺人之頭、
    頸部等身體要害，將造成他人死亡之結果，竟基於共同殺害
    施凱騰之犯意聯絡，由王平元持西瓜刀、庚○○持武士刀、
    乙○○持小武士刀，朝施凱騰之頭、頸及手部等處砍殺，其
    中王平元持西瓜刀砍殺施凱騰之頭部1刀，致施凱騰受有頭
    部左側，頭頂下1公分，中間左側3公分處，有弧形8公分長
    、3公分深，方向為由上往下、右往左、後往前，夾角30度
    ，切斷頭皮，並削去皮肉5乘2公分寬、0.5公分厚頭頂骨之
    砍傷；庚○○持武士刀砍殺施凱騰之頸部1刀，致施凱騰受
    有頸部左側，左頸下緣近左肩處，有11公分長、5.5公分深
    ，方向為由上往下、左往右、後往前，夾角30度，切斷頸部
    肌肉、左頸靜脈及中小型動靜脈，並深入第6頸椎達1.1公分
    ，頸椎傷口最寬處為0.3公分之砍傷；乙○○則持小武士刀
    朝施凱騰之頭、頸部胡亂揮砍，因施凱騰以左手抵擋，而造
    成施凱騰左手前臂中段外側處，受有弧形5公分長、3公分深
    ，方向為由下往上、左往右、後往前之表淺切割傷。
三、乙○○、王平元及庚○○3人砍殺施凱騰後，見施凱騰當場
    因左頸靜脈與頸部中小型動脈斷離大量血流不止，乙○○乃
    將小武士刀丟棄在施凱騰機車後方，騎乘機車載丁○○離去
    ，庚○○則將武士刀交給王平元後，亦騎乘機車載雙手持刀
    之王平元逃逸，2部機車沿健康路1段向東行駛，後右轉大同
    路，再由大同路某處交岔路右轉進入臺南市體育公園內之竹
    溪橋，由王平元將武士刀及西瓜刀均丟棄在橋下之臺南市竹
    溪溪岸。施凱騰遭砍殺後，雖經友人丙○○及路人簡○○撥
    打電話報警並送醫急救，惟仍因出血性休克而死亡。嗣警方
    依簡○○所提供之車牌號碼，始循線查獲乙○○、王平元及
    庚○○3人，並於上開案發地點扣得小武士刀1把、在臺南市
    體育公園竹溪溪岸扣得武士刀及西瓜刀各1把、另在乙○○
    住處扣得乙○○案發當晚所穿著之球鞋1雙及在庚○○住處
    扣得庚○○案發當晚所穿著之白色上衣1件（王平元及庚○○共同殺人部分，均已判決確定）。
四、案經臺南市警察局第二分局報請臺灣臺南地方法院檢察署檢
    察官偵查起訴。
    理  由
壹、程序方面：
    按被告以外之人於審判外之言詞或書面陳述，除法律有規定
    者外，不得作為證據，刑事訴訟第159條第1項定有明文；又
    被告以外之人於審判外之陳述，雖不符前4條（即刑事訴訟
    法第159條之1至之4）之規定，而經當事人於審判程序同意
    作為證據，法院審酌該言詞陳述或書面陳述作成時之情況，
    認為適當者，亦得為證據，復為同法第159條之5第1項所明
    定。本件認定事實所引用之供述證據，均經檢察官、被告及
    辯護人於本院審理中表示同意作為本案之證據（本院卷97頁
    ），本院審酌前揭證人之陳述及證據資料作成時之情況，核
    無違法取證或其他瑕疵，認為以之作為證據為適當，均有證
    據能力。
貳、實體方面：
一、訊之上訴人即被告乙○○坦承於案發前騎乘機車與被害人施
    凱騰併排行駛於臺南市○○路○段，因施凱騰向渠望了一眼
    ，渠乃以台語質問施凱騰「看什小」，並將施凱騰之安全帽
    撥掉後，徒手與王平元、庚○○共同毆打施凱騰等事實；惟
    否認有殺人犯行，辯稱：渠並未以台語對王平元、庚○○稱
    『ㄌㄚˇ、ㄌㄜˇ』而示意殺人，施凱騰之刀傷是王平元、
    庚○○所殺，渠並未持刀殺施凱騰云云。
二、經查：
  (一)同案被告王平元於前揭時地因談及與臺南巿大同路某電子遊
    戲場有怨隙，乃相約由被告乙○○騎機車後載女友丁○○、
    同案被告庚○○騎機車後載王平元，於夜間一起攜帶扣案小
    武士刀、西瓜刀及武士刀各1把，行經公共道路等情，業據
    乙○○供認明確，並有小武士刀、西瓜刀及武士刀各1把扣
    案可佐，因其中之武士刀係槍砲彈藥刀械管制條例所列管，
    未經許可不得持有之刀械，被告乙○○該部分犯行已經原審
    依夜間在公共場所攜帶刀械罪，判處有期徒刑3月，並經本
    院駁回上訴確定在案；丁○○經檢察官偵查結果，則認無犯
    罪嫌疑，而為不起訴處分，先予敘明。
  (二)被告乙○○騎機車後載丁○○、庚○○騎機車後載王平元共
    同持扣案小武士刀、西瓜刀及武士刀各1把，至案發地點，
    因施凱騰向乙○○望了一眼，乙○○竟以施凱騰對其瞪眼為
    由，趁施凱騰停等紅燈之際，先將施凱騰之安全帽撥掉，再
    與王平元、庚○○徒手毆打施凱騰之臉部、手部，嗣王平元
    又持西瓜刀、庚○○持武士刀、乙○○持小武士刀，共同砍
    殺被害人施凱騰之事實，已迭據王平元、庚○○於原審及本
    院前後審坦承「王平元持西瓜刀、庚○○持武士刀揮砍被害
    人」等語不諱，乙○○亦承認因被害人施凱騰看他一眼，而
    以台語質問施凱騰「看什小」，並將施凱騰之安全帽撥掉後
    ，徒手與王平元、庚○○共同毆打施凱騰等事實（本審卷92
    、93頁），並有案發現場照片附於警卷及相驗卷可稽（警卷
    9之1-之4頁、相驗卷90頁），復有在案發地點扣得之小武士
    刀1把及在臺南市體育公園竹溪溪岸扣得之武士刀及西瓜刀
    各1把可佐。
  (三)雖被告乙○○辯稱：僅徒手毆打被害人，未持刀砍殺云云；
    惟查：
  1.王平元於警詢供稱：「我持西瓜刀、庚○○持掃刀（指扣案
    武士刀）、乙○○持小武士刀。」（警卷17頁）、於偵查中
    供稱：「（為何攔下對方？）俊佑說對方瞪他，我們問要如
    何，俊佑叫我們『ㄌㄚˋ』他，（這是何意？）叫我們拿刀
    殺他」、「我跟庚○○持刀，乙○○也有拿刀，我持西瓜刀
    ，庚○○持掃刀」、「當日乙○○應是持小武士刀」（偵查
    卷39、40、92頁）、於原審供稱：「停車後我把掃刀拿給庚○○，我自己拿西瓜刀，並將小武士刀放在機車踏板上」、
    「（乙○○有無拿那把小武士刀？）有」、「（小武士刀在
    你下車後放在何處？）我的踏板上有安裝置物箱，小武士刀
    插在置物箱裡，（如果沒有人拿，小武士刀是否會自己掉落
    路面？）不會，而且我上車時發現只剩小武士刀的刀鞘，（
    你確信乙○○跟你說刀子掉在現場？）我問乙○○時，他說
    掉了，我問掉在那裡，他說掉在現場，（小武士刀與刀鞘如
    果沒有人用手抽出，是否容易分離？）不容易，（庚○○的
    刀如何來的？）我要放小武士刀，並拿兩把刀下車時，順手
    拿給庚○○的」（一審卷(一)22頁、卷(二)177-178頁），於本
    院更二審供稱：「3人均有拿刀」、「我拿西瓜刀，乙○○
    拿小武士刀，庚○○拿掃刀」（更二卷152、153頁）各等語
    。
  2.庚○○於偵查中供稱：「（乙○○拿何把刀？）乙○○拿小
    武士刀，我拿紅柄掃刀。沒有人拿2把刀」（相驗卷66頁反
    面、67頁）、於原審供稱：「（事後乙○○有沒有說他也砍
    了好幾刀？）有，事後我們去五期的朋友家，在那裡乙○○
    有講到，並沒有說砍那裡」（一審卷(一)28頁）、「（行兇後
    ，回到王平元老闆住處，乙○○有無說到他有動手砍？）有
    的，他說他『辣』了好幾刀」（一審卷(二)181-182頁）、於
    本院更二審供稱：「現場查獲之小武士刀係乙○○拿的」（
    更二卷112頁）各等語。
  3.目擊證人A1於偵查中證稱：「3人均拿刀子。如果沒記錯，
    載女生的那個人是穿黑衣服編號1號（指乙○○）的男子。
    他拿的刀子像是中間的西瓜刀（應係小武士刀之誤，詳後述
    ）」（偵查卷66、67頁），核與王平元、庚○○所供乙○○
    當時持刀等情相符。查證人A1當時是駕駛休旅車由西往東，
    停在案發現場後方（西邊）約5公尺之快車道上停等紅燈，
    因休旅車車身較高，A1之視線並未被阻擋，幾乎目擊整個案
    發經過，已據其於原審證述明確（一審卷(二)98-105頁）。本
    院前審依被告聲請勘驗現場附近里長提供之監視錄影光碟，
    其中2004年5月20日22時19分51秒之畫面顯示被害人安全帽
    掉落，然後有1部計程車經過，其次大貨車緊跟在後，接著
    為休旅車，時間為22時20分15秒（上訴卷125頁），亦顯示
    監視錄影僅攝錄在現場前方某一角落（依被害人安全帽掉落
    往前滾研判），並非直接錄到現場狀況，但依車流經過之情
    形，當可認定證人A1所述有貨車經過並無不合，其可信度甚
    高。
  4.雖證人A1於原審供稱：「我只看到載女生的男子動手砍被害
    人，另外兩個互載男子做甚麼沒有注意」（一審卷(二)100、
    101頁）等語，與上開偵查中之供述略有不同；惟查，證人
    A1於偵查中接受訊問之時間為93年6月15日，一審審理之時
    間則為94年6月30日，二者相距已逾1年，參以證人己○○於
    原審證稱：「開庭後他（指A1）跟我說他很怕說錯事實，因
    為時隔1年多了，但他說印象很深的是第一刀砍下去的情形
    」（一審卷(二)168頁）等語，足認證人A1應係因時間之經過
    ，對於事情記憶趨於模糊，而在原審為保守之供述，尚難因
    此即認其證詞矛盾而不可採。況A1於原審證述：「（載女孩
    子那個人在撥掉安全帽時候，手上有無拿刀子？）我看到他
    撥掉安全帽後，在他機車踏板上拿1把長長的刀子」、「（
    你剛才說只有1個人拿刀，另外兩個人沒有注意？）是的」
    、「（你看到幾個人拿刀攻擊被害人？）我只看到載女生的
    男子動手砍被害人」、「（你在檢察官偵訊時，告訴檢察官
    說看到3個人都有拿刀，3個人都有拿刀砍人？）檢察官問我
    時，距離案發過程較早，我今所說的只是我目前還記得的過
    程」、「（有無看到那3個人從何處拿刀子？）我只記得穿
    黑衣服的人回機車踏板上拿刀子，另外兩個人我現在無法陳
    述」、「（你現在是否確定他們3人都有拿刀？）我現在只
    能確定穿黑衣服那個載女子的人有拿刀」、「（能否確定你
    向檢察官說過他們3個人都有拿刀？）我確定有向檢察官說
    過3個人都有拿刀，但我現在只記得穿黑衣服的男子有拿刀
    」、「（你有無色盲情形？）沒有」各等語（一審卷(二)100-
    105頁），核與其在上開偵查中證稱：「（這3個人是否均有
    拿刀子砍對方？）是，其中有1名騎機車載1名女子的年青人
    有拿刀往脖子砍」、「（你看到他們如何打他？）他們一開
    始是用手打他，穿黑衣服之人把死者的安全帽撥掉」、「（
    有否看到刀子從何處拿出來？）我只看到穿黑衣服的男子從
    腳踏板把刀子拿出來」等語（偵查卷66、67頁），並不相矛
    盾，且一再明確指稱穿黑衣服載女子的人（即被告乙○○）
    有拿刀，參酌被告乙○○於案發當晚確係穿著黑色上衣，已
    據其自承屬實等情，足可認定乙○○確有持刀砍殺被害人。
    縱然庚○○、王平元對於乙○○是否持刀一節，曾分別於偵
    查及法院審理中供稱「沒注意」、「沒有印象」、「我沒看
    到」、「我不知道」（偵查卷41、93頁，原審卷(二)170、179
    頁，更四卷162頁）各等語，可認其2人就乙○○是否持刀之
    供述，有先不符之瑕疵，然依證人A1上開明確之指證，及王
    平元所供原來小武士刀與刀鞘放置機車上之位置，並參酌事
    後該小武士遺留在現場遭查扣等事實，已足認定乙○○確有
    持刀，應屬無疑，前開庚○○、王平元供述之瑕疵，並不足
    為有利於被告乙○○之認定，乙○○辯稱未持刀砍被害人云
    云，顯係事後卸責之詞，非可採信。
  5.至證人A1於偵查中證稱乙○○係持「西瓜刀」部分，因本案
    發生在被害人停等紅燈之際，經過之時間甚為短暫，在被告
    3人徒手毆打及持刀揮砍被害人之短促時間內，證人A1雖看
    見毆打及砍人之過程，然其既非刀械專家，且當街突遇兇殺
    案件，情緒難免受到嚴重驚嚇，顯然無法期待其能準確辨認
    被告所持刀械之形狀、名稱或種類，亦難僅因其所陳述之刀
    械形狀不符，即認其證詞全非可採。被告乙○○等3人均有
    持刀，其中王平元持西瓜刀、庚○○持武士刀（即紅柄掃刀
    ）、乙○○持小武士刀，應可認定。
  (四)被害人因被告乙○○等3人持刀砍殺而致死亡，有臺南市立
    醫院法醫參考病歷摘要表可稽，並經檢察官督同法醫師相驗
    屬實，著有相驗筆錄及相驗屍體證明書在卷足憑（相驗卷7
    、42、43頁）。被害人遺體經解剖送請法務部法醫研究所鑑
    定結果，解剖摘要及死因綜合研判：「死者共計身中3處銳
    器傷，包括頭部1處砍傷、頸部1處砍傷、左手1處切割傷，
    及口部與左手多處瘀傷。其中(1)、頭部1處砍傷：頭部左側
    ，頭頂下1公分，中線左側3公分處弧形8公分長3公分深，砍
    傷方向為由上往下、右往左、後往前，傷口與身體縱切面夾
    角30度，此傷切斷頭皮，並削去1塊5x2公分寬，0.5公分厚
    頭頂骨，頭頂切口面出現許多相平行且與刀刃緣垂直之機械
    痕。此頭部砍傷未深入顱腔，亦無明顯可見之顱腔內出血或
    腦髓損傷（解剖過程保留顱骨1塊，建議與現場凶器一併轉
    送刑事警察局供日後凶器與傷口之比對與確認）；(2)、頸部
    1處砍傷：頸部左側，左頸下緣近左肩1處11公分長、5.5公
    分深，砍傷方向由上往下、左往右、後往前，傷口與水平面
    夾角30度，此砍傷切斷頸部肌肉、左頸靜脈及頸部中小型動
    靜脈，並深入第6頸椎達1.1公分，頸椎傷口最寬處0.3公分
    ．頸椎傷口並有細微金屬粉末附著，因左頸靜脈與頸部中小
    型動脈斷離大量出血死亡，此傷為致命傷；(3)、左手1處切
    割傷：左手前臂中段外側1處弧形5公分長，3公分深表淺切
    割傷，切割方向為由下往上、左往右、後往前，此為表淺切
    割傷，僅傷及皮下組織。研判此傷為防禦型傷口；(4)、口部
    與左手多處瘀傷：口內上下唇及左手掌背面與左手腕背面多
    處瘀傷」，有法務部法醫研究所93法醫鑑字第0773號鑑定書
    1份在卷可參（原本外放，影本見偵查卷第115-121頁）。其
    鑑定結論為：被害人因身中頭頸部2處砍傷、左手1處切割傷
    ，及口部與左手多處瘀傷致出血性休克而死亡，死亡方式為
    「他殺」。
  (五)查被害人身中3處銳器傷，其中：
  1.「頭部1處砍傷」之傷勢，在頭頂骨切口面出現許多互相平
    行且與刀刃緣垂直之機械痕，經法務部法醫研究所初步比對
    結果，與「小武士刀」刀刃上方之垂直機械痕吻合，有上開
    鑑定書及照片附卷可佐（偵查卷119、121頁），然法務部法
    醫研究所鑑定時仍保留顱骨1塊，建議與現場凶器一併轉送
    刑事警察局供日後凶器與傷口之比對與確認（詳上開鑑定書
    ），經本院前審依法務部法醫研究所之建議，將本件扣案3
    件凶器與顱骨1塊再送請刑事警察局作進一步精密鑑定結果
    ：「送鑑顱骨上缺損處之工具痕跡，與送鑑西瓜刀所製作之
    試驗痕跡，經以比對顯微鏡比對結果，兩者紋痕特徵及其相
    對位置吻合，認送鑑顱骨上缺損處之工具痕跡係由送鑑西瓜
    刀所造成。」有內政部警政署刑事警察局96年2月7日刑鑑字
    第0960000534號鑑定書可憑（更二卷251-258頁）。而持西
    瓜刀者係同案被告王平元，已據其供認在卷，故被害人頭頂
    部之刀傷乃王平元所為，應無疑義。
  2.「頸部1處砍傷」之傷勢，同案被告庚○○於警詢時供稱：
    「我往背部及頸部間砍殺約2、3刀」（警卷10頁），於偵查
    中供稱：「我砍被害人背部及脖子附近」（相驗卷57頁），
    於原審供稱：「我砍被害人脖子1刀」等語（一審卷(一)27頁
    ），均供承持刀砍被害人頸部，核與王平元於警詢供稱：「
    庚○○即掃刀向施凱騰頸部砍下去」（警卷19頁），於偵查
    中稱：「庚○○砍死者脖子」（偵查卷40頁），及於原審供
    稱：「庚○○砍被害人的左頸」等情（一審卷(一)22、23頁）
    相符，故被害人「頸部1處砍傷」，應係庚○○持武士刀砍
    殺所造成，亦可肯認。
  3.至被害人「左手1處切割傷」之傷勢，因其有拖尾至單側之
    型態傷支持為刀銳器尖端收尾，導致弧形割傷偏向單側之型
    態傷，以刀械銳利鋒面度及尖端特性，以小武士刀較為可能
    造成被害人左手前臂之弧形切割傷，有法務部法醫研究所97
    年3月11日法醫理字第0960005219號函附之法醫證物審查鑑
    定書（法醫所醫證字第0961101903號）在卷可稽（更三卷21
    4-220頁）。王平元雖於偵查中供稱：「我砍對方手臂」（
    偵查卷40頁），於原審供稱：「我砍被害人的左手，由下往
    上拉刀子，割到被害人的左小臂」（一審卷(二)177頁），然
    被告乙○○於偵查中稱：「王平元持刀砍被害人背部」，庚○○於偵查中亦供稱：「王平元持刀砍被害人背部、脖子附
    近」（相驗卷55頁反面、57頁），且原審勘驗案發現場附近
    商家監視錄影光碟，亦可見一穿紅色上衣者持刀作揮刀砍下
    之動作（一審卷(二)85頁），王平元亦自承當晚穿著紅色上衣
    ，可知其在同夥持刀砍殺被害人過程中，亦多次揮刀砍向被
    害人之頭、頸部要害，被害人頭部1處傷勢，即係王平元砍
    殺造成，已如前述，參以被害人遭砍時，身體並未受拘束，
    仍可能有閃避或抵擋之動作，王平元所稱朝被害人左手砍殺
    ，並不一定砍到左手，亦有可能砍中被害人之頭部。參以庚○○於偵查中供稱：「（你說乙○○曾說他有砍到人？）有
    ，（何時說的？）同日晚上在打麻將時說的」（偵查卷74頁
    ），於原審證稱：「（事後乙○○有沒有說他也砍了好幾刀
    ？）有，事後我們去五期的朋友家，在那裡乙○○有講到，
    並沒有說砍那裡」（一審卷(一)28頁）、「（行兇後，回到王
    平元老闆住處，乙○○有無說到他有動手砍？）有的，他說
    他『辣』了好幾刀」（一審卷(三)181-182頁）各等語，及被
    害人遭圍殺之場面混亂，被告乙○○又確實持小武士刀砍到
    被害人，參酌上開法務部法醫研究所鑑定書之鑑定意旨，應
    認被害人「左手1處切割傷」，係乙○○持小武士刀砍殺所
    造成無訛。
  4.綜上分析，足認被害人頭部、頸部及左手臂3處刀傷，應分
    別係王平元持西瓜刀、庚○○持武士刀及被告乙○○持小武
    士刀砍殺所造成。
  (六)被告乙○○雖辯稱其無殺人犯意云云；惟按共同實施犯罪行
    為之人，在合同意思範圍以內，各自分擔犯罪行為之一部，
    相互利用他人之行為，以達其犯罪之目的者，應對於全部結
    果共同負責（司法院大法官會議釋字第109號解釋）。共同
    正犯之意思聯絡，不限於事前有所協議，其於行為當時，基
    於相互之認識，以共同犯罪之意思參與者，亦無礙於共同正
    犯之成立；刑法第28條之共同正犯，非必限於以明示之共謀
    為犯意聯絡，即以默示之動作表示其意思之合致亦無不可（
    最高法院73年度台上字第1886號判例、74年度台上字第4101
    號判決）。共同實施犯罪行為，在合同意思範圍以內，相互
    利用他人之行為，以達其犯罪之目的，原不必每一階段行為
    均經參與，祇須分擔犯罪行為之一部，即應對於全部所發生
    之結果共同負責。而共同正犯之意思聯絡，不限於事前有協
    議，即僅於行為當時有共同犯意之聯絡亦屬之（最高法院91
    年度台上字第1154號判決）。本件被告乙○○與庚○○及王
    平元係分持小武士刀、武士刀及西瓜刀砍殺被害人，而該小
    武士刀全長44.5公分、刀刃長約30.8公分，武士刀全長71.5
    公分、刀刃長約53.5公分，西瓜刀全長分51.5公分、刀刃長
    約39.2公分，3把刀械之刀刃部分均係金屬材質，有內政部
    內授警字第94年3月8日0940100268號函及上開刑事警察局鑑
    定書可參（一審卷(一)213頁、更二卷251頁反面），為銳利刀
    械，而頭部、頸部為人體要害，被告乙○○等3人均係成年
    人，有相當社會經驗及智識，渠等應知持上開銳利之刀械朝
    人體要害之頭、頸部砍殺，足以造成死亡之結果，竟分別由
    王平元持西瓜刀、庚○○持武士刀、乙○○持小武士刀砍殺
    被害人，致被害人身中多處刀傷，頸部之傷勢，並經切斷頸
    部肌肉、左頸靜脈及頸部中小型動靜脈，深入第6頸椎達1.1
    公分，被害人亦因左頸靜脈與頸部中小型動脈斷離大量出血
    死亡，經法務部法醫研究所鑑定此傷勢為致命傷，足可認定
    渠等確有致被害人斃命之殺人犯意，實甚灼然。
  (七)另按，行為人對於犯罪之被害客體及犯罪結果，具有確定之
    認識，而決意使其發生犯罪構成要件之事實，為確定故意；
    行為人對於被害客體之認識不確定，或對犯罪結果之預見不
    確定，惟預見其能發生犯罪構成要件之事實，且既使發生亦
    不違背其本意者，為不確定故意。本件被告乙○○等3人在
    被害人毫無抵抗之情形下，竟共同基於殺人之犯意聯絡，先
    由乙○○將被害人之安全帽撥掉，一起徒手毆打被害人，再
    分持上開刀械朝被害人之頭、頸及手部等處砍殺，致被害人
    受有如上所述之嚴重刀傷，因失血性休克而死亡，渠等對於
    犯罪被害客體、行為之實害性及犯罪結果，具有確定之認識
    ，並決意使其發生犯罪構成要件之事實，自應認為係本於確
    定之故意而殺人。又被告乙○○騎乘車牌ZWI-898號輕型機
    車搭載丁○○、庚○○騎乘車牌WHJ-668號輕型機車搭載王
    平元，共同攜帶刀械行經本件案發路段，原係準備前往臺南
    市○○路某電子遊藝場找人談判，因乙○○以為被害人施凱
    騰騎乘機車併行時以眼睛瞪他，心生不悅，才引發本案，王
    平元、庚○○2人與被害人並不相識，亦無任何怨隙或糾紛
    ，如非乙○○對被害人感覺不悅，而以言語或行動向王平元
    、庚○○示意，則其2人自不可能節外生枝，無端在來往車
    輛眾多之市區道路上停車滋事，並揮刀砍殺被害人，乙○○
    將殺死被害人之結果，完全推給王平元、庚○○2人，所辯
    自屬卸責之詞，並非可採，其有殺人之故意及行為，應堪認
    定。被告乙○○等人明知持刀砍殺被害人可能導致死亡之結
    果，竟仍基於共同參與砍殺行為之認識，相互利用彼此間之
    行為以達殺人目的，顯均係以共同犯罪之意思而參與，並各
    自分擔犯罪行為之一部，自應認有共同殺人之犯意聯絡，對
    所發生之殺人結果應共負刑責。
  (八)證人即被告乙○○女友丁○○於原審雖證稱：「我沒有看到
    乙○○拿刀，我看到他的手上都沒有刀子」云云（一審卷(二)
    106、107頁），然上開證詞與王平元、庚○○之供述及證人
    A1之證詞均不相符，乙○○於案發當時持小武士刀，業如前
    述，證人丁○○所供顯係迴護乙○○之詞，無可採信。
  (九)證人丙○○於原審到庭證述案發過程，雖詳證3人均有持刀
    ，均有砍殺被害人等語，然丙○○於93年5月21日警詢及同
    日偵查中，均指稱：「有看到被告3人動手打被害人，直至
    被告逃逸時，其才發現有人攜有刀械離去」等語（同上日警
    詢、偵查筆錄），可見丙○○在案發翌日之警詢及偵查筆錄
    ，均表示未看見被告3人持刀及砍殺過程，卻在事隔1年後之
    94年6月30日法院審理中，到庭證述上情，實與經驗法則有
    違，況丙○○在上開審理期日證稱：「我有看到砍到人，但
    是否每1刀都有砍到身體，我不敢確定，因為當時施凱騰還
    有戴著半罩式安全帽，不過已經歪掉了」云云，顯與被害人
    遭砍殺時，頭部安全帽已被乙○○撥落地上之事實不符，此
    由被害人後頭部有1處刀傷，亦可得佐證。故證人丙○○於
    原審之證詞與本案事證不符之部分，尚非可據為不利被告之
    認定。
  (十)證人戊○○於原審雖證稱：「曾聽到王平元及庚○○談及因
    乙○○交保後未到看守所探視渠2人，故他們要將乙○○咬
    出來（即供出來之意）」等語（一審卷(二)158頁）；然查，
    王平元及庚○○均否認曾有上述談話，且戊○○亦自承：「
    他們（指王平元及庚○○）咬他（指乙○○），是因為他有
    做或是沒有做而咬他，我不清楚」等語，則縱然王平元、庚○○確有上開談話，亦無法據為有利於乙○○之認定。
  (十一)被告乙○○於本院審理中雖聲請鑑定錄影光碟畫面，欲證明
    案發當時王平元手持兩把刀；惟查(1)、乙○○等3人係各持1
    把刀砍殺被害人等事實，已如前述，(2)、本院依被告之聲請
    ，將錄影光碟送請鑑定錄影畫面中穿紅色衣服者之影像結果
    ，均因解析度不足而無法辨識，有法務部調查局98年5月6日
    調科伍字第09800266750號函及財團法人工業技術研究院98
    年8月18日工研轉字第0980011028號函附卷可按（本院卷106
    頁、157頁），(3)、參以王平元於原審供稱：「（你與庚○○有無人兩隻手拿兩把刀？）沒有，我們都是1人拿1把刀」
    （原審卷(二)171頁），庚○○亦明確供稱：「（在現場你與
    王平元有沒有人手上拿兩把刀？）確定沒有」（原審卷(二)
    179頁）等語以觀，可認被告乙○○上開辯解，亦屬無據。
  (十二)綜上所述，被告乙○○共同殺人之犯行，事證明確，應依法
    論科。
、論罪科刑：
(一)、被告行為後，刑法已於94年2月2日修正公布，並於95年7月1
    日生效施行，按行為後法律有變更者，適用行為時之法律，
    但行為後之法律有利於行為人者，適用最有利於行為人之法
    律，修正後刑法第2條第1項定有明文。茲就本案所涉新舊刑
    法之比較適用，列述如下：
  1.修正前刑法第28條規定：「二人以上共同『實施』犯罪之行
    為者，皆為共同正犯」，新法修正為：「二人以上共同『實
    行』犯罪之行為者，皆為共同正犯」，將舊法之「實施」修
    正為「實行」。原「實施」之概念，包含陰謀、預備、著手
    及實行等階段之行為，修正後僅共同實行犯罪行為始成立共
    同正犯，是新法共同正犯之範圍已有限縮，排除陰謀犯、預
    備犯之共同正犯。新舊法就共同正犯之範圍既有變動，自屬
    犯罪後法律有變更，而非僅文字修正，應有新舊法比較適用
    之問題。本案被告乙○○與庚○○、王平元共同殺害施凱騰
    ，參與犯罪行為之實行，比較新舊法結果，修正後刑法第28
    條之規定並非較有利於被告，應適用修正前之規定。
  2.新修正刑法第57條關於科刑時應審酌之事項，其中第7款「
    犯罪行為人與被害人之關係」，係將修正前同條第8款「犯
    人與被害人『平日』之關係」之「平日」一語刪除，擴大犯
    罪行為人與被害人在犯罪行為上之關係，屬科刑時應予考慮
    之標準。修正後同法第8款並增列「犯罪行為人違反義務之
    程度」，亦屬法院就刑之裁量審認標準之明文化，非法律之
    變更（最高法院95年第8次刑庭會議決議），自無新修正刑
    法第2條第1項規定之適用。
  3.修正前刑法第37條規定：「宣告死刑或無期徒刑者，宣告褫
    奪公權終身。宣告6月以上有期徒刑，依犯罪之性質認為有
    褫奪公權之必要者，宣告褫奪公權1年以上10年以下。褫奪
    公權，於裁判時併宣告之。依第1項宣告褫奪公權者，自裁
    判確定時發生效力。依第2項宣告褫奪公權者，自主刑執行
    完畢或赦免之日起算」，修正後同條規定：「宣告死刑或無
    期徒刑者，宣告褫奪公權終身。宣告1年以上有期徒刑，依
    犯罪之性質認為有褫奪公權之必要者，宣告1年以上10年以
    下褫奪公權。褫奪公權，於裁判時併宣告之。褫奪公權之宣
    告，自裁判確定時發生效力。依第2項宣告褫奪公權者，其
    期間自主刑執行完畢或赦免之日起算。但同時宣告緩刑者，
    其期間自裁判確定時起算之」。本件被告依修正前後之規定
    均應宣告褫奪公權，新法並無較有利於被告，惟褫奪公權為
    從刑，應附屬於主刑，不得割裂適用，自應適用主刑所適用
    之法律規定。
二、被告乙○○與同案被告庚○○、王平元持刀砍殺被害人致死
    之行為，均係犯刑法第271條第1項之殺人罪，被告與王平元
    、庚○○間，有犯意聯絡及行為分擔，均為共同正犯。原審
    認被告殺人之罪證明確，依上開法條予以論罪科刑，固非無
    見；惟查：(一)、行為人對於犯罪之被害客體及犯罪結果，具
    有確定之認識，而決意使其發生犯罪構成要件之事實，為確
    定故意；行為人對於被害客體之認識不確定，或對犯罪結果
    之預見不確定，惟預見其能發生犯罪構成要件之事實，且即
    使發生亦不違背其本意者，為不確定故意。本案被告乙○○
    與同案被告庚○○、王平元分持上開刀械朝被害人之頭、頸
    及手部等處砍殺，對於犯罪之被害客體、行為之實害性及犯
    罪結果，具有確定之認識，並決意使其發生犯罪構成要件之
    事實，應認有確定之殺人故意。原判決以被告與被害人互不
    認識，並無嫌隙，僅因細故而臨時起意，且各砍殺1刀後即
    逃離現場，當時被害人仍意識清楚，尚可由同伴扶至路旁，
    而認被告等人係基於不確定之犯意而為殺人犯行，容有誤解
    。(二)、被告等人殺被害人之時間，依現場錄影光碟所示，為
    2004年5月20日22時19分51秒（即被害人安全帽掉落之時間
    ），原判決認定被告等人犯罪時間為當晚10時23分，亦有未
    合。檢察官循告訴人之請求提起上訴，以被告與被害人並無
    仇隙，僅因無意中看上一眼，即下殺機，甚至在人車往來之
    大街上公然殺人，生性兇殘、目無法紀，且犯後猶飾詞狡辯
    ，更未與被害人和解，毫無悔意，原審既認定被告返回社會
    仍有不定時之危險，自應判處死刑，以符合社會期待等意旨
    ，指摘原判決不當，及被告乙○○上訴意旨否認有持刀及共
    同殺被害人之行為，雖均無理由；惟原判決關於乙○○殺人
    部分，既有可議，自屬無可維持，應由本院就乙○○該部分
    罪刑及定應執行刑撤銷改判。爰審酌被告乙○○與被害人素
    不相識，並無仇隙，僅因被害人無意中看一眼，即心生不滿
    ，示意同案被告王平元、庚○○與之分持刀械砍殺被害人致
    死，其身為兇案主使者，犯後卻飾詞狡辯、矢口否認持刀殺
    人，冀脫免罪責，毫無悔意，泯滅人性，原有使其與社會永
    久隔離，以昭炯戒之必要，惟念其年僅20餘歲，殘殺被害人
    後，必終生不安，參酌被害人母親甲○○於審理中表示：「
    如果被告願意認錯，我願意原諒他們，讓他們有機會再到社
    會上作個有用的人」等語，本院再三考量，仍判處被告無期
    徒刑，褫奪公權終身。公訴人對被告雖具體求處死刑，然本
    院認為判處無期徒刑，在監長期教化，尚有改善品行，重返
    社會生活之可能，公訴人具體求處死刑，尚嫌過重，不足為
    採，併此敘明。
三、扣案之武士刀1把係槍砲彈藥刀械管制條例管制之刀械，屬
    違禁物，應依刑法第38條第1項第1款宣告沒收；扣案之小武
    士刀、西瓜刀各1把，為同案被告庚○○所有供被告乙○○
    等3人共犯本件殺人罪所使用之物，已據庚○○供述在卷，
    均依刑法第38條第1項第2款規定宣告沒收。
據上論斷，應依刑事訴訟法第369條第1項前段、第364條、第299
條第1項前段，刑法第2條第1項前段、第28條（修正前）、第271
條第1項、第37條第1項、第38條第1項第1款、第2款判決如主文
。
本案經檢察官王碧霞到庭執行職務。
中    華    民    國    98    年    12    月    3     日
                  刑事第三庭    審判長法  官  陳義仲
                                      法  官  蔡勝雄
                                      法  官  楊清安
以上正本證明與原本無異。
如不服本判決應於收受送達後10日內向本院提出上訴書狀，其未
敘述上訴理由者，並得於提起上訴後10日內向本院補提理由書（
均須按他造當事人之人數附繕本）「切勿逕送上級法院」。
                                      書記官  蔡蘭櫻
中    華    民    國    98    年    12    月    3     日
附錄本判決論罪科刑法條：
刑法第271條第1項：
殺人者，處死刑、無期徒刑或10年以上有期徒刑。


司法院資訊處製作；財團法人民間司法改革基金會備份。
